【裁判字號】    89,上,243
【裁判日期】    890808
【裁判案由】    租佃爭議
【裁判全文】
臺灣高等法院民事判決  八十九年度上字第二四三號
    上  訴  人  丙○○
    訴訟代理人  周承武律師
    被上訴人    甲○○        .
                乙○○        .
    訴訟代理人  張堂歆律師
右當事人間請求租佃爭議事件，上訴人對於中華民國八十八年十二月三十日臺灣新竹
地方法院八十七年度訴字第四五九號第一審判決提起上訴，本院判決如左：
    主    文
上訴駁回。
第二審訴訟費用由上訴人負擔。
    事    實
甲、上訴人方面：
一、聲明：
  (一)原判決廢棄。
  (二)請求確認上訴人與被上訴人間，就被上訴人所有坐落新竹縣新埔鎮○○○段八
    九二、八九三、八九四、八九四─一、八九八地號土地之租佃關係存在。
  (三)被上訴人應將第一項所示之耕地交付上訴人。
二、陳述：除與原判決記載相同，茲引用外，補陳略稱：
  (一)被上訴人所舉之證人范春生、陳新宏顯係與被上訴人串證，所為證言亦為上訴人
    當庭否認，顯不可採。
  (二)上訴人居住之房屋前有一塊地如被上訴人能回復原狀，並同意讓上訴人使用訴外
    建地及農地至其百年後，我們同意撤回上訴而和解，否則不同意和解。
乙、被上訴人方面：
一、聲明：駁回上訴。
二、陳述：除與原判決記載相同，茲引用外，補陳略稱：
  (一)按耕地三七五減租條例第十六條第一項所謂承租人應自任耕作，係指承租人應以
    承租之土地供自己從事耕作之用而言。如承租人以承租之土地建築房屋居住或供
    其他非耕作之用者，均在不自任耕作之列，而使原訂租約無效，得由出租人收回
    ，係以租約所訂之土地全部為準。
  (二)同一租約內有多筆土地，承租人將其中一筆或數筆不自任耕作者，原訂租約全部
    無效，出租人得就全部之土地併請求收回。又租賃為繼續性之契約，故耕地三七
    五減租條例第十六條第二項所謂原訂租約無效，係指原訂租約無待於終止，當然
    向後失其效力，租賃關係從此歸於消滅。
    理    由
一、本件上訴人起訴主張：上訴人之父賴阿生自民國  (下同)三十六年間向被上訴人
    之父徐福生、徐春生承租坐落新竹縣新埔鎮○○○段八九二、八九三、八九四、
    八九四─一、八九八等土地五筆，雙方並未訂立不動產書面契約，上訴人之父亡
    故後，由上訴人繼續耕作，從未間斷，迄今前後已有五十一年之久，且上訴人亦
    從未欠繳租金，此有上訴人八十六年十二月廿九日最近一次繳租收據二紙可按，
    未料被上訴人二人於八十六年六月十一日以楊梅郵局第二七二號存證信函二件通
    知上訴人，認上訴人「未實施耕作已有一年，即日起終止口頭之約」，並於八十
    六年六月廿七日被上訴人雇用挖土機進入上訴人租用之土地，強行破壞唯一出口
    及池塘，亦有照片二張可證，經上訴人即刻報警，被告始罷手，於今被上訴人既
    否認上訴人之承租權，上訴人有即受確認判決之法律上利益，自得依民事訴訟法
    第二百四十七條之規定，提起本件訴訟等語。
二、被上訴人則以：系爭之耕地租用因上訴人逾一年以上未為耕作，且欠地租多年，
    被上訴人已於八十六年具函終止租約並收回自耕。上訴人不任耕作即無使用農舍
    之必要，況被上訴人亦給與一年之緩衝期。無論依民法或土地法之規定，上訴人
    與被上訴人間之不定期耕地租用，應予終止。「農舍」之使用目的，乃在於耕作
    之人得就近休息及照料農事，或放置農耕器具、牛隻等。上訴人於耕作地租用之
    終止既已不爭執，則已無使用農舍之必要，上訴人即負有返還出租人農舍之義務
    。上訴人非但不依法返還，且更要求被上訴人與農舍及三百餘平方公尺之建地，
    以為和解，其和解條件顯不相當等語資為抗辯。
三、按確認法律關係成立或不成立之訴，非上訴人有即受確認判決之法律上利益者，
    不得提起之，民事訴訟法第二百四十七條前段著有規定。又所謂有受確認判決之
    法律上利益者，係指法律關係之存否在當事人間不明確，因其不明確致上訴人之
    權利或其他法律上之地位有不安之危險，而該不安之危險得以確認判決予以除去
    者而言。準此，兩造就系爭耕地租佃關係是否存在，於兩造間生有爭執而不明確
    ，致上訴人之法律上地位有不安之危險，此不安之危險復得以本件確認判決予以
    除去，上訴人就此提起確認之訴，自有確認判決之法律上利益，殆無庸疑。
四、次按耕地三七五減租條例第一條規定：耕地之租佃，依本條例之規定；本條例未
    規定者，依土地法及其他法律之規定。此所謂耕地之租佃即土地法第四章所稱耕
    地租用。依土地法第一百零六條規定：以自任耕作為目的，約定支付地租，使用
    他人之農地者，為耕地租用。本件上訴人主張其父賴阿生自三十六年間向被上訴
    人之父徐福生、徐春生承租坐落新竹縣新埔鎮○○○段八九二、八九三、八九四
    、八九四─一、八九八等五筆田地耕作，未訂立書面契約，上訴人之父亡故後，
    由上訴人單獨繼承並繼續耕作，惟被上訴人以上訴人非因不可抗力而有繼續一年
    以上之時間不為耕作為由，於八十六年六月十一日以楊梅郵局第二七二號存證信
    函為終止系爭耕地租賃契約之意思表示，該存證信函並經上訴人收受等情，業據
    其提出郵政國內匯款執據影本二件楊梅郵局第二七二號存證信函影本一件、照片
    二幀、土地登記簿謄本、地籍圖謄本影本、新竹縣新埔鎮清水里里長楊連湧出具
    之證明書影本、協議書影本、繼承系統表、戶籍謄本各一件為證，並為被上訴人
    所不爭執，自堪信為真正。而依土地登記簿謄本之記載，系爭五筆土地地目均為
    「田」，上訴人之父賴阿生承租系爭土地供耕作，賴阿生亡故後，由上訴人繼承
    並繼續耕作，則本件租賃屬耕地租賃無疑，自應適用耕地三七五減租條例之規定
    。
五、再者上訴人主張其接續父親賴阿生在系爭耕地上耕作有五十餘年，從未間斷等語
    。被上訴人則抗辯：系爭之耕地租用因上訴人逾一年以上未為耕作，且欠地租多
    年，被告已於八十六年具函終止租約並收回自耕等語。按耕地租約在租佃期限未
    屆滿前，非有左列情形之一不得終止：一、承租人死亡而無繼承人時。二、承租
    人放棄耕作權時。三、地租積欠達兩年之總額時。四、非因不可抗力繼續一年不
    為耕作時。五、經依法編定或變更為非耕地使用時。耕地三七五減租條例第十七
    條第一項定有明文。又耕地三七五減租條例第十六條第一項所謂承租人應自任耕
    作，係指承租人應以承租之土地供自己從事耕作之用而言。如承租人以承租之土
    地建築房屋居住或供其他非耕作之用者，均在不自任耕作之列，而使原訂租約無
    效，得由出租人收回，係以租約所訂之土地全部為準。如同一租約內有多筆土地
    ，承租人將其中一筆或數筆不自任耕作者，原訂租約全部無效，出租人得就全部
    之土地併請求收回。是以，本件自須審究被上訴人之終止租約是否合於上開規定
    而可認係已生合法終止系爭租約之效力？經查，系爭五筆耕地已於八十六年六月
    二十七日由被上訴人收回自耕，為兩造所不爭。次查，被上訴人抗辯：於八十六
    年六月二十七日，即伊收回系爭五筆耕地前，上訴人已有一年以上之時間未耕作
    等情，業據其提出照片為證，而依被上訴人於原審勘驗現場時所提出之照片，其
    拍攝時間約為八十六年五、六月間，即被上訴人收回系爭耕地之前所照，亦為上
    訴人所不爭執，則依該照片觀之，於被上訴人收回前系爭耕地上已雜草叢生，且
    草長過人，應非一朝一夕所能長成，顯見已荒廢相當時日。雖上訴人主張伊除於
    系爭耕地上種植水稻外，尚有種植地瓜、芋頭等作物云云，然觀之前開照片，均
    無從看出有種植地瓜、芋頭等作物之跡象。並證人即兩造之鄰居范春生到庭證稱
    ：系爭耕地於被上訴人去年收回後有開始耕作，於被上訴人收回前約有三、四年
    沒有耕作，是係任其荒廢、長草等語（見原審八十八年十二月二十二日言詞辯論
    筆錄原審卷第一四八頁、第一四九頁），另證人即兩造之鄰居陳新宏證述：系爭
    耕地在被上訴人收回前，上訴人已有一段時間沒有耕作，任其荒廢長草等語（見
    同上筆錄卷第一四九頁、第一五○頁），自堪信為真。上訴人雖再主張因政府開
    闢道路，破壞灌溉設備，因不可歸責於己之事由而廢耕云云，惟亦為被上訴人所
    否認，且上訴人亦未能舉證以實其說，上訴人此部分之主張自亦無足取。自堪認
    被上訴人抗辯：系爭耕地於被上訴人八十六年六月間收回前，上訴人已有繼續一
    年以上之時間未為耕作等情為真正，故而上訴人既非因不可抗力而有繼續一年以
    上之時間不為耕作，則被上訴人於八十六年六月十一日以楊梅郵局第二七二號存
    證信函為終止系爭耕地租賃契約之意思表示，即非法所不許，是上訴人於八十六
    年六月十一日收受該存證信函後，系爭耕地租賃契約，即生已合法終止之效力。
    上訴人再抗辯其業抵繳納租金云云，並提出郵政匯款證明其已於於八十六年十二
    月二十九日，各寄新台幣（下同）九千元之郵政匯票予被上訴人，惟系爭租賃契
    約既已於八十六年六月十一日終止，已如前述，則上訴人所為上述繳租行為，亦
    係租賃契約業已合法終止或不存在以後之事實，系爭租約自難因其嗣後之繳租行
    為而再生，況被上訴人主張上訴人多年未付租金，惟上訴人迄未提出已依約按期
    繳納租金之收據或其他證明，自難認上訴人均依約繳租而無違約情形，併予敘明
    。
六、綜上所述，系爭耕地租賃契約既已非因不可抗力而有繼續一年以上之時間不為耕
    作，則被上訴人於八十六年六月十一日以存證信函依法終止系爭租賃契約，並收
    回系爭耕地，並無不合。系爭耕地租賃契約既已終止，則上訴人訴請確認兩造間
    就被上訴人所有坐落新竹縣新埔鎮○○○段八九二、八九三、八九四、八九四─
    一、八九八地號土地之租佃關係存在，及請求被上訴人交付系爭耕地，即屬無據
    。原審為上訴人敗訴之判決，並無不合。上訴意旨指摘原判決不當，求予廢棄改
    判，為無理由，應予駁回。
七、因本案事證已臻明確，兩造其餘主張陳述及所提之證據，均毋庸再予審酌，附此
    敘明。
八、據上論結，本件上訴為無理由，依民事訴訟法第四百四十九條第一項、第七十八
    條、第八十五條第一項前段，判決如主文。
中      華      民      國    八十九    年      八      月      八      日
                            臺灣高等法院民事第二庭
                                審判長法  官  尤  豐  彥
                                      法  官  梁  玉  芬
                                      法  官  魏  麗  娟
右正本係照原本作成。
如不服本判決，應於收受送達後二十日內向本院提出上訴書狀，其未表明上訴理由者
，應於提出上訴後二十日內向本院補提理由書狀（均須按他造當事人之人數附繕本）
上訴時應提出委任律師或具有律師資格之人之委任狀；委任有律師資格者，另應附具
律師及格證書及釋明委任人與受任人有民事訴訟法第四百六十六條之一第一項但書或
第二項（詳附註）所定關係之釋明文書影本。
中      華      民      國    八十九    年      八      月      十      日
                                      書記官  曾  瓊  安
附註：
民事訴訟法第四百六十六條之一（第一項、第二項）：
對於第二審判決上訴，上訴人應委任律師為訴訟代理人。但上訴人或其法定代理人具
有律師資格者，不在此限。
上訴人之配偶、三親等內之血親、二親等內之姻親，或上訴人為法人、中央或地方機
關時，其所屬專任人員具有律師資格並經法院認為適當者，亦得為第三審訴訟代理人
。


司法院資訊處製作；財團法人民間司法改革基金會備份。
